臺灣基隆地方法院民事判決　　　　　　　 95年度勞訴字第4號
原　　　告　乙○○
訴訟代理人　林永頌律師
被　　　告　交通部基隆港務局
法定代理人　戊○○
訴訟代理人　文鍾奇律師
　　　　　　丙○○
　　　　　　丁○○
　　　　　　甲○○
上列當事人間給付退休金事件，本院於民國96年5月2日言詞辯論
終結，判決如下：
    主      文
原告之訴及假執行之聲請均駁回。
訴訟費用新臺幣壹萬貳仟壹佰捌拾柒元由原告負擔。
    事實及理由
壹、本件原告聲明：被告應給付原告新台幣（下同）1,121,545
    元，及自民國94年5月1日起至清償日止，按年息5%計算之利
    息；原告願供擔保，請准宣告假執行。並陳述：
一、原告乙○○係29年3月12日出生，79年7月12日起，至被告機
    關任職，擔任臨編專員一職，並奉調派至蘇澳分局工作，原
    告於94年3月12日屆滿65歲，被告機關以原告屆滿65歲為由
    ，強制原告自94年4月1日起屆齡退休，合計在被告機關任職
    14年8個月又20天。
二、原告選擇依勞動基準法規定申請支領退休金，依勞動基準法
    第54條第1項及第55條第1項之規定，原告可領得之退休金基
    數為30個基數，依同法第55條第2項規定，原告退休時一個
    月之平均工資為8萬9340元，依勞動基準法被告應領取之退
    休金為268萬200元。
三、然被告機關竟僅給付原告155萬8655元，總計短少112萬1545
    元，經原告向被告機關請求短少部分，被告機關竟以原告只
    得依公務人員退休法辦理退休，拒絕給付短少之112萬1545
    元。
四、原告係屬勞動基準法第84條之「公務員兼具勞工身分者」：
(一)原告係依台灣省績優鄉鎮長分派辦法進用相當於薦任第七職
    等之人員：
    按原告原係台灣省連任二屆(第九、十屆)宜蘭縣蘇澳鎮鎮長
    ，卸任後台灣省政府依「台灣省績優鄉鎮長分派辦法」，以
    台灣省政府79年6月21日府人二字第65446號令，派任原告擔
    任台灣省政府交通處基隆港務局臨編專員一職，派遣至蘇澳
    港分局負責該分局之公關工作，並核定薪俸為薦任第七職等
    本俸一級415俸點。後於88年7月1日，因精省台灣省政府交
    通處基隆港務局蘇澳港分局因而改隸交通部基隆港務局蘇澳
    港分局。
(二)依相關函釋，依各種人事法令進用相當委任職以上人員，即
    屬「公務員兼具勞工身分者」，不以依公務人員任用法任用
    之「公務人員」為限：
    查勞動基準法施行細則第50條前段規定：「本法第八十四條
    所稱公務員兼具勞工身分者，係指依各項公務員人事法令任
    用、派用、聘用、遴用而於本法第三條所定各業從事工作獲
    致薪資之人員。」次查內政部74年11月30日 (74)台內勞字
    第366681號函：「勞動基準法施行細則第五十條所稱任用、
    派用、聘用、遴用之人員如左：．．． (二)依其他人事法
    令進用管理相當委任職以上人員，及依雇員管理規則進用之
    雇員，但不包括其他雇員或約僱人員。」再查行政院74年11
    月15日 (74)台人政壹字第36664號函亦有相同之規定。由上
    述法令函釋可知，只要依機關各種人事法令所進用相當於委
    任職等以上之人員，便屬勞動基準法第84條所稱「公務員兼
    具勞工身分者」，不以依公務人員任用法任用之「公務人員
    」為限。
(三)依相關函釋，原告係依「台灣省績優鄉鎮長分派辦法」進用
    相當於薦任第七職等之人員，即屬「公務員兼具勞工身分者
    」：
    按原告係由台灣省政府依「台灣省績優鄉鎮長分派辦法」此
    一人事法令所進用，性質上與派用人員極為相似，原告所擔
    任之臨編專員一職係相當於薦任第七職等之人員，是故依上
    開法令及函釋，原告係屬依其他人事法令進用管理相當委任
    職以上之人員，原告係屬勞動基準法第84條所稱「公務員兼
    具勞工身分者」，當無疑義。
(四)人事行政局94年2月24日局地字第0940060959號函法律見解
    錯誤，殊不足採：
    原告曾函請交通部轉人事行政局函釋，人事行政局94年2月2
    4日以局地字第0940060959號函略謂行政院74年11月15日
    (74)台人政壹字第36664號函有關「公務員兼具勞工身分」
    之人事法令係採列舉規定，而認為原告未具「公務人員任用
    資格」，並非「公務員兼具勞工身分」。惟人事行政局94年
    2月24日局地字第0940060959號函釋之見解殊不足採，其謬
    誤如下：
１、如前所述，行政院74年11月15日 (74)台人政壹字第36664號
    函對於勞動基準法第84條所稱「公務員兼具勞工身分者」，
    係認為包含「依其他人事法令進用管理相當委任職以上人員
    」，此乃是採取例示規定，並非列舉規定。
２、次按勞動基準法第84條所稱「公務員兼具勞工身分者」，並
    不以具有公務人員任用資格者為限，人事行政局局地字第09
    40060959號函顯然將「公務員」與「公務人員」之概念予以
    混淆。勞動基準法第84條所稱「公務員兼具勞工身分者」，
    除依公務人員任用法任用之「公務人員」外，尚包含依聘用
    人員聘用條例聘用之「聘用人員」，依派用人員派用條例派
    用之「派用人員」等等，並非只侷限於「公務人員」。人事
    行政局局地字第0940060959號函以原告並非公務人員任用法
    任用之「公務人員」，而遽認原告非屬「公務員兼具勞工身
    分者」，係對於勞動基準法第84條有嚴重之誤解。
３、再查，依交通部94年4月14日交人字第0940003588號函，亦
    認定原告係屬勞動基準法施行細則第50條「公務員兼具勞工
    身分者」，顯見人事行政局之見解有所謬誤。
五、依行政院相關命令，基隆港務局之「公務員兼具勞工身分者
    」，可選擇依勞動基準法規定領取退休金，原告係屬「公務
    員兼具勞工身分者」，自可選擇依勞動基準法退休：
(一)依行政院相關命令，基隆港務局之「公務員兼具勞工身分者
    」，可選擇依勞動基準法規定領取退休金：
１、公務員兼具勞工身分者原本退休事項應適用公務員法令之規
    定：
    依勞動基準法第84條本文之規定：「公務員兼具勞工身分者
    ，其有關任 (派)免、薪資、獎懲、退休、撫恤及保險 (含
    職業災害)等事項，應適用公務員法令之規定。」依此，「
    公務員兼具勞工身分者」本來應依公務員法令之規定辦理退
    休。
２、然行政院院會為平衡港務局之「公務員兼具勞工身分者」與
    「純勞工身分者」關於退休金所得之差距，特決議允許港務
    局之「公務員兼具勞工身分者」得選擇依勞基法規定領取退
    休金：
    然由於港務局等交通部所屬事業機構中，有「公務員兼具勞
    工身分者」，亦有「純勞工身分者」，因84年修正前之公務
    人員退休法之退休標準與勞動基準法之退休標準存在一段差
    距，行政院為平衡港務局等交通部所屬事業機構之「公務員
    兼具勞工身分者」與「純勞工身分者」關於退休金所得之差
    距，特於行政院院會決議允許港務局等交通部所屬事業機構
    之「公務員兼具勞工身分者」，得選擇依勞動基準法規定辦
    理退休。查行政院79年9月17日台(79)人政肆字第38807號函
    謂：「交通部所屬事業機構公務員兼具勞工身分者之退休、
    撫恤給與，仍適用現行‧‧‧之規定辦理，惟當事人或其遺
    族選擇依勞基法規定領取退休金或職業災害補償金者，同意
    依其選擇辦理。」再查行政院81年2月14日 (81)台人政肆字
    第04106號函謂：「基隆、台中、高雄、花蓮四港務局公務
    員兼具勞工身分人員退撫事項‧‧‧如當事人或其遺族選擇
    依勞基法規定領取退休金或職業災害補償金，同意依其選擇
    辦理。」由此可知，基隆港務局之「公務員兼具勞工身分者
    」，依行政院之相關命令，係可自由選擇依勞動基準法辦理
    退休或依公務員法令之規定辦理退休。
３、任職於基隆港務局蘇澳分局之「公務員兼具勞工身分者」，
    亦多有選擇依勞動基準法領取退休金或資遣費之案例：
    經查任職於基隆港務局蘇澳分局之「公務員兼具勞工身分者
    」，亦多有選擇依勞動基準法退休或資遣之案例，有擔任工
    程師之壽和法於89年1月選擇依勞基法退休，有擔任專員之
    黃兆雄於90年12月選擇依勞基法退休，亦有擔任倉庫主任之
    林陽枝於90年7月選擇依勞基法領取資遣費，此可向基隆港
    務局蘇澳分局人事課函詢即可明瞭。由此可證，基隆港務局
    蘇澳分局之「公務員兼具勞工身分者」確實有依上開行政院
    相關命令選擇依勞動基準法辦理退休之案例。
六、如前所述，原告係屬基隆港務局之「公務員兼具勞工身分者
    」，自可選擇依勞動基準法辦理退休：
(一)如前所述，基隆港務局之「公務員兼具勞工身分者」，依上
    開行政院相關命令，可選擇依勞動基準法辦理退休。原告亦
    屬「公務員兼具勞工身分者」，自可選擇依勞動基準法辦理
    退休。
(二)行政院人事行政局94年6月1日局地字第0940011295號函法律
    見解錯誤，殊不足採：
１、行政院人事行政局94年6月1日以局地字第0940011295號函函
    覆交通部表示，依台灣省各級機關無法辦理送審人員退休辦
    法第3條，原告退休金之給與應比照公務人員退休法標準發
    給，無涉其所具身分為何，無法依勞動基準法辦理。
２、人事行政局94年6月1日局地字第0940011295號函之見解顯有
    下列謬誤之處：
(１)如前所述，原告係屬基隆港務局之「公務員兼具勞工身分者
    」，依上開行政院相關命令，可選擇依勞動基準法辦理退休
    。人事行政局局地字第0940011295號函謂與原告所具身分為
    何無涉，顯然有所錯誤。
(２)按台灣省各級機關無法辦理送審人員退休辦法第3條雖規定
    ：「退休金之給與，比照公務人員退休法標準給與」。然此
    項辦法，係在規範無法辦理送審人員之退休事項可比照公務
    人員退休法標準給與，並非限制原告只得依公務人員退休法
    辦理退休。按「公務員兼具勞工身分者」，依勞動基準法第
    84 條規定，原本應適用公務員法令之規定退休。依此，公
    務人員任用法任用之「公務人員」應依公務人員退休法辦法
    退休，台灣省之「無法辦理送審人員」則應依台灣省各級機
    關無法辦理送審人員退休辦法第3條比照公務人員退休法辦
    理退休。然而由於港務局之「公務員兼具勞工身分者」，依
    照行政院之相關命令，除可選擇適用公務員法令之規定辦理
    退休外，尚可選擇依勞動基準法辦理退休。是故，同屬港務
    局之「公務員兼具勞工身分者」之原告並非只得選擇適用台
    灣省各級機關無法辦理送審人員退休辦法此一公務員法令辦
    理退休，尚可選擇依勞動基準法辦理退休才是。否則，依人
    事行政局局地字第0940011295號函之理論，豈非謂基隆港務
    局依公務人員任用法任用之「公務人員」亦只得選擇依「公
    務人員退休法」辦理退休而不得選擇依勞動基準法辦理退休
    (公務人員係適用公務人員退休法，無法辦理送審人員只是
    比照公務人員退休法而已)，人事行政局此項見解實屬荒謬
    。是故，人事行政局謂原告只得依公務人員退休法辦理退休
    而無法依勞基法辦理退休之見解，洵不足採。
七、原告依上開行政院命令選擇依勞動基準法辦理退休，被告機
    關竟以原告不得選擇依勞基法退休，致短少給付退休金達
    112萬1545元：
(一)原告係29年3月12日出生，至94年3月12日屆滿65歲，被告機
    關以原告屆滿65歲為由，強制原告予以退休。原告於退休時
    ，選擇依勞動基準法辦理退休，是故原告請求退休金之依據
    為勞動基準法第54條第1項第1款「年滿六十歲者」。
(二)勞動基準法第55條第1項第1款規定：「勞工退休金之給與標
    準如左：一  按其工作年資，每滿一年給與兩個基數。但超
    過十五年之工作年資，每滿一年給與一個基數，最高總數以
    四十五個基數為限。未滿半年者以半年計；滿半年者以一年
    計。」按原告自79年7月12日起，至被告機關任職，擔任臨
    編專員一職，至94年4月1日退休為止，合計共在被告機關任
    職14年8個月又20天。依勞動基準法第55條第1項第1款之標
    準，原告應可領得之退休金基數共計30個基數。
(三)勞動基準法第55條第2項規定：「前項第一款退休金基數之
    標準，係指核准退休時一個月平均工資。」勞動基準法第2
    條第4款規定：「平均工資：謂計算事由發生之當日前六個
    月內所得工資總額除以該期間之總日數所得之金額。」原告
    於94年4月1日退休基準日之前六個月即93年10月至94年3月
    ，每月應領之工資為8萬9340元，是故依勞動基準法第55 條
    第2項及勞動基準法第2條第4款之標準計算，原告退休時之
    一個月平均工資為8萬9340元，亦即退休金之一個基數為8萬
    9340元。
(四)如前所述，原告可領得之退休金基數共計30個基數，一個基
    數為8萬9340元，30個基數共計為268萬200元。被告機關竟
    僅給付原告新台幣155萬8655元 (1,359,575+199,080=1,558
    ,655)，總計給付原告之退休金共計短少112萬1545元 (2,68
    0,200- 1,558,655=1,121,545)。原告自得依勞動基準法第5
    4條第1項第1款及第55條第1項第1款之規定請求給付短少之
    退休金112萬1545元。
(五)按勞動基準法施行細則第29條第1項規定：「雇主應給付之
    勞工退休金應自勞工退休之日起三十日內給付之。」又民法
    第229條第1項規定：「給付有確定期限者，債務人自期限屆
    滿時起，負遲延責任。」民法第233條第1項規定：「遲延之
    債務，以支付金錢為標的者，債權人得請求依法定利率計算
    之遲延利息。」查原告係於94年4月1日退休，被告應於30日
    之確定期限內亦即於94年5月1日前給付退休金，被告機關竟
    遲延給付退休金達112萬1545元，原告自得請求短少退休金
    112萬1545元自94年5月1日起至清償日止按年利率百分之5計
    算之利息。
    綜上所述，原告係屬勞動基準法第84條所稱「公務員兼具勞
    工身分者」，依行政院79年9月17日台 (79)人政肆字第
    38807號函及行政院81年2月14日 (81)台人政肆字第04106
    號函，可選擇依勞動基準法辦理退休，原告選擇依勞動基準
    法辦理退休，應得領取之退休金為268萬200元，被告竟僅給
    付原告新台幣155萬8655元，原告自可請求短少之退休金112
    萬1545元及利息。
八、人事行政局96年3月3日局地字第0960050518號函謂台74人政
    壹字第36664號函係以列舉方式規範公務員兼具勞工身分，
    與法律文字之解釋原則相違，且與該局以往見解相矛盾，亦
    違反勞動基準法施行細則第50條之規定，洵不足採，原告應
    屬港務局「公務員兼具勞工身分者」，而得選擇依勞動基準
    法辦理退休：
(一)按行政院人事行政局96年3月3日局地字第0960050518號函略
    謂：「民國74年11月15日以台74人政壹字第36664號函，以
    列舉方式規範勞動基準法施行細則第50條有關所稱任用、派
    用、聘用、遴用人員之認定標準。」。
(二)惟查：人事行政局台74人政壹字第36664號函第二項第 (二)
    款係屬概括性之原則條款，故該函所指公務員兼具勞工身分
    並非僅限於第二項第 (二)款所列法令之人員：
    人事行政局台74人政壹字第36664號函 (即內政部74台勞內
    字第366681號函第二項之文字為：「勞動基準法施行細則第
    50條所稱任用、派用、聘用、遴用之人員如左：(一)依左列
    各種公務員人事法令進用或管理之人員：．．． (二)依其
    他人事法令進用管理相當委任職以上人員．．．」細譯上開
    文字，人事行政局台74人政壹字第36664號函第二項第 (一)
    款所謂「依左列各種公務員人事法令進用或管理之人員」等
    字由形式上觀之固屬列舉之規定，然因該函第二項第 ( 二)
    款則尚有「依其他人事法令進用管理相當委任職以上人員」
    等文字，此等文字顯係所謂概括性之原則條款，用來指涉該
    函第二項第 (一)款所漏列之「其他人事法令」，因為該函
    第二項第 (二)款概括性之原則條款之存在，將使得該函第
    二項第 (一)款所載之法令，實質上為例示規定之性質。事
    實上，由該函第二項之文字載明「勞動基準法施行細則第50
    條所稱任用、派用、聘用、遴用之人員如左」等字，可以清
    楚知悉該人員應包含第二項第 (二)款所指「依其他人事法
    令進用管理相當委任職以上人員」，而非僅限於第二項第 (
    一)款所載法令進用管理之人員。
(三)依上可知，行政院人事行政局96年3月3日局地字第09600505
    18號函有關列舉之見解明顯與法律文字之一般解釋原則有所
    違背。事實上，依下所述可見，本件人事行政局承辦公務人
    員之法律見解顯有諸多可議之錯誤：
１、人事行政局94年2月14日局地字第0940060959號函先以原告
    並非公務人員任用法任用之「公務人員」，而遽認原告非屬
    「公務員兼具勞工身分者」，已係對於勞動基準法第84條之
    嚴重誤解。
２、後來，人事行政局局地字第0940060959號函之見解，因為遭
    交通部94年4月14日以交人字第0940003588號函質疑，人事
    行政局遂於94年6月1日局地字第0940011295號函改口稱「與
    原告所具身分 (註：指是否為公務員兼勞工)為何無涉」，
    人事行政局之前後說法已屬不一，顯然自相矛盾。
３、嗣後，經鈞院以96年2月5日基院生民地95勞訴4字第02808號
    函詢人事行政局，人事行政局對於鈞院之問題亦未正面回答
    ，完全置人事行政局台74人政壹字第36664號函「依其他人
    事法令進用管理相當委任職以上人員」等文字於不顧，更完
    全違背勞動基準法施行細則第50條所規定「依各項公務員人
    事法令任用、派用、聘用、遴用從事工作獲致薪資之人員」
    ，顯見人事行政局乃恣意解釋，其違法之見解殊不足採。
(四)由「台灣省績優卸任鄉鎮市長遴用要點」之「遴用」二字，
    可以知悉依「應屆績優卸任鄉鎮市長安置要點」所進用之人
    員，應具有「遴用」之性質，係勞動基準法施行細則第50條
    所規定之人員：
    依人事行政局局地字第0960050518號函第2頁略謂「應屆績
    優卸任鄉鎮市長安置要點」於民國81年改訂為「台灣省績優
    卸任鄉鎮市長遴用要點」，由81年之後所出現「遴用要點」
    等字，可以知悉「應屆績優卸任鄉鎮市長安置要點」所進用
    之人員，應具有「遴用」之性質，該等人員應係屬勞動基準
    法施行細則第50條所規定「依各項公務員人事法令遴用從事
    工作獲致薪資之人員」。
(五)人事行政局96年3月3日局地字第0960050518號函之見解與該
    局 (74)局壹字第38059號函之見解相異：
    依人事行政局74年11月28日 (74)局壹字第38059號函謂：「
    至各交通事業機構自行訂定之駕駛員管理辦法，隨車售票員
    管理辦法，基層服務員暫行管理辦法，貨運服務總所機具車
    輛服務員工管理要點，工人船員管理要點等，其依該等規章
    訂定契約及以預算員額僱用或遴用之人員，仍請參酌行政院
    台 (74) 人政壹字第三六六六四號函所定自行認定。」等語
    ，由人事行政局 (74)局壹字第38059號函可知，人事行政局
    於74年時亦未將依駕駛員管理辦法等各項人事法令進用之人
    員明白認定為非屬「公務員兼具勞工身分」，而係由任用機
    關自行認定，由此可見人事行政局台74人政壹字第36664 號
    函應非列舉之規定，否則74年當時逕行認定駕駛員管理辦法
    等各項人事法令進用之人員非屬 (74)人政壹字第36664號函
    所列舉之人員即可，何須再由任用機關自行認定。依此，人
    事行政局96年3月3日局地字第0960050518號函有關列舉之見
    解，亦與人事行政局74年之見解相異而矛盾。
(六)綜上所述，行政院人事行政局96年3月3日局地字第0960050
    518號函之見解不但違背勞動基準法施行細則第50條之規定
    ，更與人事行政局台74人政壹字第36664號函第二項第 (二)
    款「依其他人事法令進用管理相當委任職以上人員」之規定
    不符，殊不足採。
九、依下列證據及理由，亦證原告確係「依其他人事法令進用管
    理相當委任職以上人員」：
(一)原告原擔任蘇澳鎮公有零售市場之管理員，具有公務人員任
    用之資格，經台灣省委任職公務員銓敘委託審查委員會 (
    註：銓敘部係依《各省委任職公務員銓敘委託審查辦法》委
    託各省政府之委員會辦理銓敘業務)銓敘合格，有該會通知
    書及蘇澳鎮公所職位歸級通知書可稽，由此可見，原告確係
    具備公務人員任用資格 (註：76年之前並無《公務人員任用
    法》，而係《公務職位分類法》及《分類職位公務人員任用
    法》)。之後，原告於七十年代，連任二屆蘇澳鎮長，所擔
    任鎮長一職，亦屬於公務人員職等中薦任第8、9職等。由上
    顯見，原告確係具備公務人員任用之資格，合先敘明。
(二)之後，原告被台灣省政府派任至台灣省政府交通處基隆港務
    局擔任臨編專員一職，核定職等為薦任第7職等。
(三)依基隆港港務局88年7月1日基港人一字第12888號令，原告
    之職等係薦任第7職等，支薦任第七職等年功俸4級，535俸
    點。由此可證，原告確係「依其他人事法令進用管理相當委
    任職以上人員」。
(四)依原告任職期間之考績考核證明，原告之職等皆係薦任第7
    職等，由此可證，原告確係「依其他人事法令進用管理相當
    委任職以上人員」。
(五)綜上所述，原告確實具備公務人員任用之資格，且原告不間
    斷地擔任公務員職務超過25年以上，可證原告確係「依其他
    人事法令進用管理相當委任職以上人員」，係屬「公務員兼
    具勞工身分」無疑。
十、退萬步言，縱令原告並非「公務員兼具勞工身分者」，則係
    「純勞工」，則原告亦可依勞基法之規定辦理退休，勞基法
    乃最低勞動條件之強制規定，被告機關竟以原告不得依勞基
    法退休，致短少給付退休金達112萬1545元，原告自可向被
    告請求給付短少部分之退休金：
(一)按勞動基準法第3條第1項規定：「本法於左列各業適用之：
    ．．．六運輸、倉儲及通信業。」同法第3條第3項前段規定
    ：「本法適用於一切勞雇關係。」同法第2條第1款規定：「
    勞工：謂受雇主僱用從事工作獲致工資者。」本件被告為基
    隆港務局，係屬原台灣省政府下之交通事業機構，係屬運輸
    倉儲業，依勞基法第3條第1項規定，係屬適用勞基法之行業
    單位。
(二)依勞委會 (82)台勞動一字第16608號函所示：「基隆港務局
    局長依該局組織規程規定，職掌為綜理局務，應屬勞動基準
    法第二條第二款所稱之雇主。」由此可證，基隆港務局確係
    適用勞基法之行業單位。
(三)原告係受被告所僱用，從事基隆港務局蘇澳分局之公關工作
    ，乃是為被告提供勞務，並因提供勞務而獲有一定之報酬之
    勞工。是故，原告應為勞基法所稱之「勞工」，原告與被告
    間之關係自有勞動基準法之適用。
(四)交通部基隆港務局暨附屬機構工作規則第3條第2項規定「本
    局暨附屬機構員工區分如下：．．．二、非依前款法令進用
    之人員皆為勞工。」是故，依該工作規則第3條第2項之規定
    ，原告應係勞工身分無疑。
(五)本件基隆港務局係屬交通部所屬之事業機構，依行政院75台
    內字第7899號函釋所釋，交通部所屬事業機構人員，除聘用
    人員及依雇員管理規則進用之雇員，為公務員兼具勞工身分
    ，如係未具資位人員，均認定為勞工。本件原告並不具備交
    通事業人員之資位，依行政院75台內字第7899號函，原告係
    屬勞工身分。
(六)按原告既係適用勞基法之「勞工」，縱令原告並非「公務員
    兼具勞工身分」，亦係所謂「純勞工」之身分，是故，原告
    應可適用勞基法之規定予以退休。原告自得依勞動基準法第
    54 條第1項第1款及第55條第1項第1款之規定請求給付短少
    之退休金112萬1545元。
貳、被告聲明：駁回原告之訴及假執行之聲請；如受不利之判決
    ，被告願供擔保，請准免予假執行。並陳述：
一、原告任職被告機關之依據：
    原告係依前台灣省政府為安置台灣省連任兩屆績優卸任鄉鎮
    縣轄市長訂定之「台灣省連任兩屆 (第九、十屆)績優卸任
    鄉鎮縣轄市長安置要點」，經台灣省政府於79年6月21日核
    派至被告機關蘇澳港分局擔任臨編專員。據台灣省政府派令
    說明，該安置案人員，先以該臨編職務安置，俟其取得任用
    資格時，再予優先納編。查原告至其屆命令退休年齡時，並
    未取得公務人員任用資格，無法予以納編，仍擔任該臨編職
    務，屬無法辦理送審人員。是類人員因無公務人員之任用資
    格，並不適用現行公務人員之相關法令。其有關權益，另訂
    有規範及限制；而其退休事項，係適用「台灣省各級機關無
    法辦理送審人員退休辦法」規定辦理，合先敘明。
二、原告係無法辦理送審人員，其相關法令規定及函釋，經彙整
    如下：
(一)依據「台灣省各級機關無法辦理送審人員退休辦法」規定：
    第一條：臺灣省政府為規範各級機關無法辦理送審人員之退
    休事項，特訂定本辦法，本辦法未規定事項，比照公務人員
    退休法及其施行細則辦理。
    第三條：退休金之給與，比照公務人員退休法標準發給。但
    任職滿十五年以上者，以發給一次退休金為限。
    第三條之一：第一條及第三條所稱比照公務人員退休法及其
    施行細則，係指中華民國六十八年一月二十四日修正公布之
    公務人員退休法及中華民國七十一年二月二日修正公布之公
    務人員退休法施行細則。
    第七條：第二條之臨時編制、額外編制人員，已屆命令退休
    年齡者，不准延長服務年限。
(二)依據銓敘部84年8月28日八四台中特四字第1168589號書函、
    85 年1月31日八五台中特四字第1183189號書函及87年4月1
    日八七台特三字第1603244號書函等相關釋例，是類人員，
    不得參加公務人員退撫基金：
    綜合上開函釋內容略以，查公務人員退休法第二條規定：「
    本法所稱退休之公務人員，係指依公務人員任用法律任用之
    現職人員。」復查同法施行細則第二條規定：「本法第二條
    所稱公務人員任用法律，指銓敘部所據以審定資格或登記者
    皆屬之。所稱公務人員以有給專任者為限」。本案台灣省政
    府績優鄉鎮縣轄市長卸任後，由台灣省政府專案安置之臨編
    人員，以其非公務人員任用法律任用，其任用案並未送本部
    審定或備查，是類人員之退休亦係依台灣省政府自行訂定發
    布之「台灣省各級機關無法辦理送審人員退休辦法」辦理。
    有關公務人員退撫新制其適用範圍包括「依公務人員任用法
    律任用之現職人員及準用公務人員退休法、撫卹法之雇員及
    警察機關警佐待遇人員。但比照公務人員退休法發給一次退
    休金為限之人員不包括在內」。是以，依台灣省政府績優鄉
    長分派辦法派任之臨編專員，因非上開規定之適用範圍人員
    ，自不得納入公務人員退休撫卹基金實施範圍。
(三)依據銓敘部87年1月26日八七台特一字第1562902號函釋規定
    ，是類人員，依「台灣省各級機關無法辦理送審人員退休辦
    法」辦理退休時，仍不得請領公保養老給付：
    據上開函釋內容略以，台灣省政府所送「台灣省各級機關無
    法辦理送審人員退休辦法」准予備查。另所送適用該辦法辦
    理退休人員共計303人，經核對本部報奉考試院67年4 月29
    日 (67)考台秘二字第1105號等函核備有案之「擬准請領公
    保養老給付人員」之名冊，其中除黃東嶽等29人准予請領公
    保養老給付，其餘人員日後如依該辦法辦理退休時，依公務
    人員保險法第十六條及同法施行細則第三十九條規定，仍不
    得請領公保養老給付 (註：據悉上列29人准予請領公保養老
    給付者，係指前民防機構裁編安置人員；經查其餘人員不得
    請領公保養老給付者名單含原告在內)。
三、被告機關就原告相關權益事項，函請權責主管機關釋示經過
    ：
(一)因原告屬被告機關編制外之人員，有關其退休事項，依規定
    係適用「台灣省各級機關無法辦理送審人員退休辦法」辦理
    ，並不適用現行「公務人員退休法」之規定。經研議，就兩
    法相較，仍有諸多疑義尚待釐清 (包括命令退休生效日期、
    義務役軍職年資得否比照併計、退休金之給與、核定機關等
    )。
(二)被告機關為求審慎，並維護被告之權益，爰就上列疑義函請
    主管機關釋示，俾憑據以辦理。其中有關可否比照被告機關
    公務員兼具勞工身分人員，選擇依勞動基準法規定標準計算
    一次退休金，補足依規定計給一次退休給與之差額疑義案，
    經陳報交通部轉陳權責機關行政院人事行政局94年2月24 日
    局地字第0940060959號書函釋復略以，林員（按即原告）係
    依臺灣省政府臨時訂定之應屆績優卸任鄉 (鎮、市)長安置
    要點，被核派擔任基隆港務局蘇澳港分局臨編專員，並未具
    公務人員任用資格，參酌行政院74年11月15日台74人政壹字
    第36664號函規定，似難認定林員屬公務員兼具勞工身分。
(三)原告不服上開函釋，嗣於94年3月25日擬具申復書向交通部
    提出申復，案經轉奉行政院人事行政局94年6月1日局地字第
    0940011295號書函裁示略以，林員安置該臨編職務，係屬無
    法辦理送審人員，渠等人員之退休事宜，均係依「台灣省各
    級機關無法辦理送審人員退休辦法」規定辦理，其退休金之
    給與，應依上開辦法第3條之規定辦理，尚無涉其所具身分
    為何。本案仍請依上開辦法規定辦理。
四、按臨編人員，於未取得公務人員之任用資格前，無法予以納
    編，對其權益事項有所規範與限制，與具公務人員任用資格
    依法進用之正式編制內人員有所區別，尚稱合理並符合「等
    則等之」、「不等之則不等之」之平等原則。
五、行政院人事行政局94年6月1日局地字第0940011295號書函對
    於原告所提申復案之裁示，有關「尚無涉其身分為何」，闡
    述其意旨，即前由台灣省政府專案安置之臨編人員，屬台灣
    省政府所屬機關無法送審人員範圍，不論其當年安置於省屬
    何機關 (構)，且無論其是否屬公務人員兼具勞工身分，均
    一律適用台灣省政府自行訂定發布之「台灣省各級機關無法
    辦理送審人員退休辦法」辦理。因該辦法為是類雖未具公務
    人員之任用資格無法送審人員竟得比照發給退休金之法源依
    據，渠等退休金之給與，均依該辦法第3條規定標準發給，
    明確且公平合理，尚無爭議。
六、本案關鍵在於原告，自始至終，並未取得公務人員之任用資
    格，屬機關編制外之人員，其有關權益，必需與是類人員，
    同受相關法令之規範與限制，不宜援引比照，造成不公。上
    開函釋，甚為明確，應無爭議。原告本件起訴仍就其屬公務
    人員兼具勞工身分一節據為主張，實無可取。另原告舉適用
    「公務人員退休法」規定退休之人員，服務於被告機關蘇澳
    港分局工程司壽和法、專員黃駣熊、倉庫主任林陽枝等人為
    例，而非就與其適用同辦法退休人員舉例，所陳自不足採。
七、被告機關一向堅守依法行政之原則，對於員工之各項給付，
    本應發則發，不該給則歉難違法發給之原則辦理。關於原告
    本件退休金疑義之解釋，權責機關為行政院人事行政局，並
    非被告機關，對於權責機關之規定及函釋，被告機關應當予
    以尊重與遵守，原告應可理解與諒解。茲原告竟向鈞院提起
    本件民事訴訟，實無理由。
八、本案既經權責主管機關明確函釋在案，已無爭議，被告機關
    蘇澳港分局業經依交通部核定函並據前開函示及規定，比照
    公務人員退休法標準核給原告「一次退休金」計135萬9,575
    元、「公務人員退休金其他現金給與補償金」計19萬9,080
    元，共計發給155萬8,655元在案，並無短少。原告本件請求
    ，係其自行認定且自行核算之退休金額，於法毫無依據。
九、原告非屬交通部基隆港務局暨附屬機構工作規則第3條第2款
    所列之約僱人員、無資位船員、工友、佔缺契約工、不定期
    契約工，當然非勞動基準法所稱之純勞工。
參、兩造不爭執之事項：
一、原告係29年3月12日出生，嗣曾擔任第九、十屆宜蘭縣蘇澳
    鎮鎮長，卸任後由台灣省政府依「應屆績優卸任鄉 (鎮、市
    )長安置要點」，以台灣省政府79年6月21日府人二字第6544
    6號令，派任原告擔任被告機關 (台灣省政府交通處基隆港
    務局，於台灣省精省後改隸交通部基隆港務局) 臨編專員一
    職，派遣至所轄蘇澳港分局負責該分局之公關工作，並核定
    薪俸為薦任第七職等本俸一級415俸點。原告於94年3月12日
    屆滿65歲，並自94年4月1日起屆齡退休，合計在被告機關任
    職14年8個月又20天。
二、被告機關已依「台灣省各級機關無法辦理送審人員退休辦法
    」規定，比照公務人員退休法標準核給原告「一次退休金」
    計135萬9,575元、「公務人員退休金其他現金給與補償金」
    計19萬9,080元，共計發給155萬8,655元。
三、被告不爭執原告「倘若」確為勞動基準法所稱之公務員兼具
    勞工身分者，原告於退休之時自可擇優適用對其較有利之公
    務人員退休法或勞動基準法；且原告「倘若」選擇勞動基準
    法之規定，其退休金數額即為原告所主張之268萬200元。
肆、得心證之理由：
    原告主張自79年7月12日起任職於被告機關擔任臨編專員，
    至94年4月1日退休，被告機關已給付之退休金為155萬8,655
    元等情，有原告提出之臺灣省政府派令、台灣省交通處基隆
    港務局令、台灣省交通處基隆港務局蘇澳港分局令、員工離
    職證明書、基隆港務局93年10月及94年3月薪資單、公務人
    員一次退休金證書、支領一次退休金計算單、公務人員退休
    金其他現金給與補償金計算表等件為證，復為兩造所不爭執
    ，堪認為真正。惟原告主張被告短少給付退休金一節，則為
    被告所否認，並以原告非屬勞動基準法第84條所稱之公務員
    兼具勞工身分者，亦非勞動基準法所稱之勞工，自無勞動基
    準法之適用等詞置辯，則兩造間之爭點即為：(一)原告是否
    為勞動基準法第84條所稱之公務員兼具勞工身分者？(二)
    原告是否為勞動基準法所稱之純勞工？本院就兩造爭執點分
    述如下：
(一)原告是否為勞動基準法第84條公務員兼具勞工身分者，而得
    就公務人員退休法令或勞動基準法退休規定擇一而為適用？
１、按勞動基準法第84條規定：公務員兼具勞工身分者，其有關
    任（派）免、薪資、懲、退休、撫恤及保險（含職業災害
    ）等事項，應適用公務員法令之規定。但其他所定勞動條件
    優於本法規定者，從其規定。而該條但書所稱其他所定勞動
    條件，依勞動基準法施行細則第50條之規定，係指工作時間
    、休息、休假、安全衛生、福利、加班費等而言，因此公務
    員兼其勞工身分者，其退休自應適用公務員退休法令之規定
    。惟公務員兼具勞工身分者，因有公務員資格，故可適用公
    務員退休法令退休，但其仍有勞工身分，自可依勞動基準法
    之規定辦理退休，即應有公務人員退休法及勞動基準法可供
    其辦理退休，因僅能請領一次退休金，不能重複依兩種法令
    請領，故就公務人員退休法及勞動基準法僅能擇一適用，此
    選擇權即應歸取得請求退休權利之公務員兼勞工身分者，是
    公務員兼勞工身分者於退休時應可擇優適用對其較有利之公
    務人員退休法或勞動基準法。雖勞動基準法第84條規定公務
    員兼具勞工身分者之退休應適用公務員法令，然勞動基準法
    係為保障勞工之權益所制定，勞工可依勞動基準法之規定辦
    理退休之權利，勞動基準法並未予以排除，自不能加以剝奪
    ，則勞工請求依勞動基準法辦理退休，即不應受勞動基準法
    第84條規定之限制，因此勞動基準法第84條制定之目的，應
    係在規範公務員兼具勞工身分者所服務之機關應適用公務員
    法令辦理該公務員之退休，不得違反該公務員之意願，逕行
    適用勞動基準法給付退休金。且公務員兼具勞工身分者於退
    休時究應適用公務人員退休法或勞動基準法，純屬該退休者
    個人之權益，無關乎公益，該退休者既認適用勞動基準法聲
    請退休對其較有利，選擇依勞動基準法之規定辦理退休，自
    無加以限制之必要，是勞動基準法第84條所稱之公務員兼具
    勞工身分者，於退休之時自可擇優適用對其較有利之公務人
    員退休法或勞動基準法之規定。
２、勞動基準法施行細則第50條前段規定：「本法第八十四條所
    稱公務員兼具勞工身分者，係指依各項公務員人事法令任用
    、派用、聘用、遴用而於本法第三條所定各業從事工作獲致
    薪資之人員」，惟該條所稱「依各項公務員人事法令任用、
    派用、聘用、遴用之人員」之範圍，係指：（一）依下列各
    種公務員人事法令進用或管理之人員：１、任用：公務人員
    任用法、分類職位公務人員任用法、交通事業人員任用條例
    、警察人員管理條例、技術人員任用條例、主計機構人員設
    置管理條例、審計人員任用條例、蒙藏邊區人員任用條例、
    戰地公務人員管理條例、台灣省公營事業人員任用及待遇辦
    法。２、派用：派用人員派用條例、經濟部所屬事業機構人
    事管理準則（派用人員）、經濟部所屬事業機構人事管理準
    則實施要點（派用人員）、台灣新生報業股份有限公司人事
    管理要點。３、聘用：聘用人員聘用條例、經濟部所屬事業
    機構人事管理準則（約聘人員）、經濟部所屬事業機構人事
    管理準則實施要點、交通部所屬事業機構科技人員約聘要點
    、中央印製療窗聘僱人員聘僱辦法（聘用人員）。４、遴用
    ：台灣地區省（市）營事業機構分類職位人員遴用辦法。(
    二)依其他人事法令進用管理相當委任職以上人員，及依雇
    員管理規則進用之雇員，但不包括其他雇員或約雇人員，有
    行政院（74）台人政壹字第三六六六四號函釋足據。查原告
    係依據台灣省政府所訂「應屆績優卸任鄉 (鎮、市)長安置
    要點」，奉派調被告機關服務，本院為此函詢中央主管人事
    業務之行政院人事行政局，上開行政院函釋之「其他人事法
    令」究所指為何？有無將「應屆績優卸任鄉 (鎮、市)長安
    置要點」排除在外？據復以：「．．．為因應勞動基準法第
    84條有關公務員兼具勞工身分之規定．．．經行政院責成本
    局邀集內政部 (當時勞動基準法主管機關)、法務部、經濟
    部、交通部、臺灣省政府、臺北市政府、行政院法規會等機
    關會商並簽奉行政院核定，於民國74年11月15日以台74 人
    政壹字第36664號函，以列舉方式規範勞動基準法施行細則
    第50條有關所稱任用、派用、聘用、遴用人員之認定標準。
    復查臺灣省政府民國81年8月23日81府人二字第169 701 號
    函略以，該府自71年開始辦理績優卸任鄉 (鎮、市)長安置
    工作，迄81年已辦理3次，歷任安置均係依據臨時訂定之「
    應屆績優卸任鄉 (鎮、市)長安置要點」辦理，為期該項工
    作納入正軌，爰研訂「臺灣省績優鄉鎮市長遴用要點」，並
    自81年11月1日實施。案內乙○○君於79年6月21日經臺灣省
    政府依該府71年臨時訂定之「應屆績優卸任鄉 (鎮、市)長
    安置要點」以臨編職務安置，爰行政院74年11月15日台7 4
    人政壹字第36664號函訂定時，上開臨時訂定之安置要點即
    已存在，茲以其並未明列於該行政院函中，非上開行政院函
    規定所列舉之人事法令，即非勞動基準法施行細則第50條所
    稱之公務員人事法令」，有該局96年3月3日局地字第096005
    0518號函1紙足參。是依據行政院上開函釋及行政院人事行
    政院之上開函釋，原告係依據台灣省政府所訂「應屆績優卸
    任鄉 (鎮、市)長安置要點」，奉派調被告機關服務，且該
    安置要點早在行政院上開函釋之前即已存在，然行政院上開
    函釋並未將該安置要點，列入勞動基準法施行細則第50條所
    列舉之各項公務員「任用」、「派用」、「聘用」、「遴用
    」之人事法令之內，且上開安置要點亦與中央法規標準法第
    3條規定各機關發布之命令，得依其性質，稱規程、規則、
    細則、辦法、綱要、標準或準則者有所不同，既非法律，亦
    非命令，原告亦難認係屬「依其他人事法令」進用管理相當
    委任職以上之人員，原告自非屬勞動基準法第84條所稱之公
    務員兼具勞工身分者。
３、至於被告機關前正工程司壽和法 (薦派第八職等年功俸六級
    630薪點)、專員黃駣熊 (高級業務員十級630薪點)均屬正式
    編制內公務人員，並經銓審合格，有銓敘部90年10月22日90
    退三字第2077693號函、88年10月22日88台特三字第1819928
    5號函各1紙在卷可稽，與原告係依據台灣省政府所訂「應屆
    績優卸任鄉 (鎮、市)長安置要點」，係屬臨時安置之編制
    外公務人員者有所不同，當然就退休分別有不同之適用條件
    ，被告聲請函查壽和法、黃駣熊是否選擇依勞動基準法辦理
    退休，核無必要，併此敘明。
(二)原告是否為勞動基準法所稱之純勞工，而得適用勞動基準法
    退休規定？
１、觀諸交通部基隆港務局暨附屬機構工作規則第3條規定：「
    本局暨附屬機構員工區分如下：一　依交通部事業人員任用
    條例、公務人員任用法、專門職業及技術人員轉任公務人員
    條例、派用人員派用條例、醫事人員人事條例、聘用人員聘
    用條例、雇員管理規則等進用之人員為公務員兼具勞工身分
    。二　非依前款法令進用之人員皆為勞工：(一)約僱人員。
    (二)無資位船員。(三)工友。(四)佔缺契約工。(五)不定期
    契約工。」原告係依據台灣省政府所訂「應屆績優卸任鄉 (
    鎮、市) 長安置要點」，奉派調被告機關擔任臨編專員一職
    ，並非約僱人員、船員、工友、契約工，其既非上開工作規
    則第3條第1款所稱之公務員兼具勞工身分者，亦非屬第3條
    第2款所稱之勞工。
２、實則，被告既屬依據台灣省政府所訂「應屆績優卸任鄉 (鎮
    、市)長安置要點」，奉派調被告機關擔任臨編專員一職，
    係屬比照公務人員待遇、福利、退休等相關規定之公務人員
    ，然並非公務員兼具勞工身分者，當然更非工友、契約工之
    勞工者所能比擬，其既非勞動基準法所稱之公務員兼具勞工
    身份者，亦非勞動基準法所稱之勞工者，自無勞動基準法之
    適用。
伍、綜上所述，原告既非勞動基準法第84條所稱之公務員兼具勞
    工身分者，亦非勞動基準法所稱之勞工，則其退休自僅能比
    照公務人員相關之退休規定辦理，而無從選擇較為有利之勞
    動基準法關於退休之規定，從而原告本於勞動基準法第54條
    第1項第1款及第55條第1項第1款之規定請求被告給付短少之
    退休金112萬1545元，為無理由，應予駁回；原告之訴既遭
    駁回，其假執行之聲請，亦失其附麗，應併予駁回。
陸、本件判決之基礎事證已臻明確，兩造其餘之攻擊、防禦方法
    及舉證，核與判決結果無影響，爰不一一予以論列，併此敘
    明。
柒、據上論結，原告之訴為無理由，依民事訴訟法第78條、第87
    條第1項，判決如主文。
中　　華　　民　　國　　96　　年　　5 　　月　　18　　日
                  勞工法庭法　官　徐世禎
以上正本係照原本作成。
對於本件判決如有不服，應於收受送達後20日內向本院提出上訴
書狀，敘述上訴之理由，上訴於臺灣高等法院，並按他造當事人
之人數附具繕本。
中　　華　　民　　國　　96　　年　　5 　　月　　18　　日
                          書記官  賴敏慧
